【裁判字號】    99,上訴,141
【裁判日期】    991130
【裁判案由】    妨害性自主
【裁判全文】
臺灣高等法院花蓮分院刑事判決         99年度上訴字第141號
上  訴  人  臺灣花蓮地方法院檢察署檢察官
被      告  陳金明
指定辯護人  徐韻晴律師
上列上訴人因妨害性自主案件，不服臺灣花蓮地方法院九十八年
度訴字第四三九號中華民國九十九年六月一日第一審判決（起訴
案號：臺灣花蓮地方法院檢察署九十八年度偵字第三八八０號）
，提起上訴，本院判決如下：
    主  文
上訴駁回。
    理  由
一、本案經本院審理結果，認第一審判決對被告陳金明為無罪之
    諭知，核無不當，應予維持，並引用如附件第一審判決書記
    載之證據及理由。
二、檢察官上訴意旨略以：
    依警卷第三頁顯示，被告對於其知悉告訴人領有障礙手冊後
    ，始與告訴人發生性行為一節，並無爭執，且依九十九年三
    月三十日審訊筆錄第三頁、第五頁顯示，告訴人係因被告詢
    其可向政府領多少錢而向被告透露其有智能障礙，被告於知
    悉後仍與告訴人發生性行為。足可認定被告係明知告訴人有
    智能障礙，自我保護之能力較常人為低之情況下，與告訴人
    發生性行為，原審僅以告訴人於庭訊中對於問題之回答無障
    礙，即認告訴人之智能障礙未達不知抗告之程序，顯屬率斷
    ，而有謬誤等語。
三、按刑法第二百二十五條之立法理由，有關被害人狀態之認定
    ，並不以被害人是否領有身心障礙手冊為判斷之依據，而係
    以被害人身心之客觀狀態作為認定之標準，以與保護被害人
    之意旨相呼應。原判決論處上訴人刑法第二百二十五條第一
    項利用身心障礙性交罪及同條第二項利用身心障礙猥褻罪，
    理由一、（七）所援引被害人及宜蘭縣政府社會局輔導人員
    丁○○於偵查中之供述、被害人之母於第一審之證詞，及財
    團法人羅○基金會羅東○○醫院鑑定報告書等證據資料，均
    僅說明被害人對性行為認知能力較常人不足，惟對於被害人
    身心障礙之客觀狀態，是否已達「不知抗拒」之程度，並未
    敘及，原判決率認被害人身心障礙不知抗拒，理由已有欠備
    （最高法院九十四年度台上字第七二一三號判決意旨參照）
    。本件被告雖於警詢時供稱其知悉告訴人即代號00000
    00000（下稱Ａ女，姓名、年籍均詳卷）有智能障礙（
    見警卷第三頁），惟依前揭最高法院判決意旨觀之，乃應查
    明Ａ女是否已達「不能或不知抗拒」之程度。經查：
（一）Ａ女雖經桃園縣政府鑑定為中度智能障礙，然其鑑定智能
      不足之等級為ＩＱ三十七至五十二（五十三至五十七為可
      教育性，未達列等標準），殘障等級別為智能第三級，需
      要教養及社會服務，有桃園縣政府九十九年七月二十六日
      府社障字第０九九０二七五七三八號函送之桃園縣身心障
      礙者個案資料表、臺灣省桃園縣殘障者鑑定表等在卷可按
      （見本院證物袋）。惟其鑑定後之殘障等級別為智能第三
      級，且ＩＱ介於三十七至五十二，與其所核發之智能殘障
      等級為中度，似有不符，且Ａ女於警詢時亦證稱其係輕度
      智障等語（見警卷第九頁），是Ａ女之智能障礙究為中度
      或輕度，已有可疑。且不論Ａ女為中度或輕度智能障礙，
      依前揭最高法院判決意旨觀之，尚不能僅因Ａ女經鑑定有
      智能障礙，即認定Ａ女之智能障礙已達「不能或不知抗拒
      」之程度。
（二）證人Ａ女於警詢時證稱：伊在桃園的文昌公園看到被告在
      喝酒，並告訴伊在等朋友，伊則告訴被告沒地方去，才會
      一起到花蓮，到壽豐鄉後在被告家裡發生性行為，被告脫
      伊的衣服時伊有說不要，但沒有推開被告等語（見警卷第
      八頁、第九頁）；再於原審審理時證稱：伊在桃園文昌公
      園認識被告，被告就帶伊到桃園舊遠東附近空屋發生性關
      係，伊有唸桃園啟智學校，唸到國中畢業，也知道什麼是
      發生性行為，就是男生把他的性器官放到女生的下體，第
      一次在桃園發生性關係時，伊不同意，有說不要，伊有打
      被告一巴掌，被告也有還手，當時被告不知道伊有智能障
      礙，接下來的幾次性行為，伊有配合被告發生性關係，每
      次與被告發生性關係時都有與被告親吻、擁抱，到壽豐鄉
      後伊都願意配合被告發生性行為；伊在被告姊姊桃園的家
      住了一個多禮拜，被告說花蓮有好吃好玩的地方，伊就跟
      被告到花蓮來，到壽豐鄉後不想回桃園是想跟被告在一起
      生活，因為伊喜歡被告，但家人反對；伊爸爸後來叫被告
      賠償或娶伊，但被告不肯，希望法院可以判重一點，因為
      被告每次都傷伊的心，伊很討厭被告，因為他不想對伊負
      責等語（見原審卷第一三七頁至第一四一頁）。揆諸Ａ女
      前揭證述，其為國中畢業，不僅知悉性行為之意涵，且對
      於其父要求被告賠償或娶伊，因被告不肯，而表現出其好
      惡，並能理解與被告發生性行為時之感受，如回答「不要
      」、「不同意」、「願意配合（發生性行為）」等語，足
      認Ａ女對事務之理解能力雖稍低於常人，惟其心智缺陷應
      尚未達不能或不知抗拒之程度。
（三）證人即社工員陳冠瑾於原審證稱：伊是財團法人勵馨社會
      福利事業基金會的社會工作員，伊有與Ａ女晤談過，這是
      伊等的標準程序，Ａ女對於太久的事陳述比較吃力，一般
      表達可以，一般簡單的問題也可以瞭解，對性行為、打巴
      掌、打耳光等行為的內容也瞭解；據伊觀察，Ａ女不能理
      解的部分，是比較長遠的時間、空間，或是比較深奧的問
      題，她無法一次做較長的陳述，但是如果把問題拆解成許
      多個較具體的問題，Ａ女可以回答等語（見原審卷第一四
      三頁、第一四四頁）。由證人陳冠瑾上開證述，可證Ａ女
      對於一般事務，甚且是性行為，都有一定的瞭解，並且對
      於具體的問題能為回答，而非全然不知。
（四）另證人Ａ女於原審雖證稱：第一次在桃園發生性關係時，
      伊不同意，有說不要，伊有打被告一巴掌，被告也打伊一
      巴掌．．．等語。縱認確有其事，然此與本件檢察官起訴
      被告係於九十八年四月間起，在花蓮縣壽豐鄉地區，多次
      利用Ａ女不知抗拒，而與Ａ女發生性交行為不同，非屬本
      件審理範圍，應由檢察官另為適當之處理，併予敘明。
四、綜上所述，就起訴事實，Ａ女於其與被告發生性行為時，均
    係其自願，並非不知所為何事，且非在其不能抗拒或不知抗
    拒下與被告發生性行為。原審認定並無違誤，本件檢察官上
    訴並無理由，應予駁回。
五、被告陳金明經合法傳喚，無正當理由不到庭，爰不待其陳述
    逕行判決。
據上論結，應依刑事訴訟法第三百七十三條、第三百六十八條、
第三百七十一條，判決如主文。
本案經檢察官朱秋菊到庭執行職務。
中    華    民    國    99    年    11    月    30    日
                  刑事庭審判長法  官  何方興
                              法  官  王紋瑩
                              法  官  陳秋錦
以上正本證明與原本無異。
如不服本判決，應於收受送達後10日內向本院提出上訴書狀，其
未敘述理由者，並得於提起上訴狀後10日內向本院補提理由書（
均須按他造當事人之人數附繕本）「切勿逕送上級法院」。
告訴人或被害人如對於本判決不服者，應具備理由請求檢察官上
訴，其上訴期間之計算係以檢察官收受判決正本之日期為準。
中    華    民    國    99    年    11    月    30    日
                              書記官  吳璧娟

司法院資訊處製作；財團法人民間司法改革基金會備份。
